臺灣高等法院臺南分院刑事判決　　　　　　九十一年度上更(一)字第一四八號　Ｃ
　　　上　訴　人
　　　即自訴人　　丙○○○
　　　　　　　　（即林阿琇）
　　　被　　　告　戊　○　○
　　　選任辯護人　王　成　彬
右上訴人因被告誣告案件，不服臺灣臺南地方法院八十八年度自字第四八五號中華民
國八十八年九月十日第一審判決，提起上訴，判決後經最高法院第一次發回更審，本
院判決如左：
      主      文
原判決撤銷。
戊○○意圖他人受刑事處分，向該管公務員誣告，處有期徒刑陸月。
      事      實
一、戊○○於民國八十三年間為祈勝實業有限公司（下稱祈勝公司）之負責人，廖敏
    夙、劉素霞二人則為股東，戊○○以擴張公司業務為由，以自己簽發之支票，或
    由廖敏夙、劉素霞二人簽發指定受款人為祈勝公司之支票，並佯稱是祈勝公司收
    取之客票，向丙○○○（後改名為林阿琇）借款，丙○○○前後共借予戊○○新
    台幣（下同）五百零四萬八千六百六十元，然丙○○○所收取之支票屆期均未能
    兌現，而戊○○僅於八十三年二月間償還五十萬元及八十五年三月間償還二萬元
    外，餘均未清償，且用以票換票之方式搪塞丙○○○，經丙○○○屢次催討，均
    拒不清償，至八十五年間尚欠丙○○○四百五十二萬八千六百六十元，經丙○○○向臺灣臺南地方法院檢察署告訴戊○○詐欺，該署以八十五年度偵字第六九九
    三號提起公訴，由原審法院以八十五年度易字第三五五九號判決被告無罪，丙○○○不服聲請檢察官上訴，在本院以八十六年度上易字第一六九四號審理中時，
    適丙○○○之友人乙○○（即丁○○小孩之乾媽）知悉，認戊○○欺侮守寡之丙○○○，甚為不平，乙○○於閒談中將此事告訴丁○○，丁○○因與戊○○亦屬
    舊識，乃主動出面協調，八十六年七月二十三日協調成立，雙方與丁○○一同至
    戊○○所選任之辯護人甲○○律師事務所簽立和解書及協議書，約定雙方同意四
    百五十二萬八千六百六十元減為二百萬元，丙○○○則向本院撤回八十六年度上
    易字第一六九四號詐欺上訴案件，並另由戊○○與丙○○○同時協議由戊○○代
    其子謝明哲簽發華南商業銀行南都分行票號YB0000000號、面額二百萬元
    、到期日八十六年八月三十一日之支票交由甲○○律師保管，俟本院八十六年度
    上易字第一六九四號詐欺案件判決戊○○無罪時，由丙○○○向甲○○律師領取
    該支票。當日丁○○即自戊○○處取得酬金二十萬元，嗣因丁○○認其出面協調
    使戊○○減少清償債務二百五十萬餘元，戊○○僅給付酬金二十萬元，尚有不足
    ，又於同年八月二十日向戊○○索款，戊○○再給予三十萬元，但丁○○仍不滿
    足，又於同年九月二日向戊○○索款，戊○○再給予十萬元，由於丁○○無度索
    取，致戊○○不堪其擾。明知丙○○○並未教唆丁○○共同以恐嚇及妨害自由之
    手段向其催討債務，竟意圖使丙○○○及丁○○受刑事處分，而於八十六年九月
    十五日向該管公務員即台南市警察局第六分局，誣告丙○○○教唆丁○○於八十
    六年七月二十三日對之恐嚇及妨害自由，逼迫其立和解書及簽立二百萬元之支票
    一紙，經臺灣臺南地方法院檢察署以八十六年度偵字一三九五０號提起公訴後，
    經原審法院判決無罪確定在案。
二、案經自訴人提起自訴。
      理      由
一、訊據被告戊○○矢口否認有誣告之事實，辯稱：被告前案之控告自訴人教唆丁○○恐嚇、妨害自由，所訴事實確有丁○○前來以強暴脅迫之手段要求解決債務問
    題，而該債務之債權人即為自訴人，丁○○又自認受自訴人之託，解決債務之結
    果又係與債務人無關之謝明哲承擔債務，故被告以丁○○為自訴人所教唆至少應
    屬合理之懷疑，絕非捏造事實，且該案之一審判決以無佐證、查無積極證據足資
    證明被告犯行為理由，並無指被告所訴係出於捏造或虛構，而一審判決後被告因
    不再纏訟而放棄聲請上訴，並非被告心虛。又被告事後未能履行付款二百萬元給
    自訴人，確係因被告無錢可付等語。
二、經查：
  (1)被告戊○○自八十三年起即積欠自訴人四百五十二萬八千六百六十元，經自訴人
    於八十五年六月十七日，向臺灣臺南地方法院檢察署告訴戊○○詐欺，嗣該署以
    八十五年度偵字第六九九三號，於八十五年八月三十一日提起公訴，由原審法院
    以八十六年度易字第三五五九號判決被告無罪，經丙○○○聲請檢察官上訴，本
    院以八十六年度上易字第一六九四號審理，並於八十六年八月十三日以自訴人借
    款予被告所借金額多達數百萬元，應是本於其對被告借款時債信之評量，信賴被
    告應有屆期清償之能力；而為財產之處分行為，應非由於被告施行欺罔手段致陷
    於錯誤之意思表示而為給付，自訴人復提不出積極證據，以資證明被告自始即有
    不法所有之意圖而施用詐術；係屬民事糾葛，尚難以詐欺罪相繩，認原審為被告
    等無罪判決之諭知，於法並無不合，而駁回檢察官之上訴，有該號判決附卷可按
    ，並經被告供承在卷。而自訴人受積欠債務長達二年有餘始提訴訟，經訴訟年餘
    ，方經丁○○之協調，自訴人減少請求金額達成和解，且和解附有自訴人應向本
    院撤回上訴，並於被告獲無罪判決，方能向保管和解金額二百萬元支票之被告辯
    護律師甲○○領取該支票為條件，此亦有和解書、協議書各一份在卷足憑。而此
    過程，係在被告當時所選任之辯護人甲○○律師事務所書寫和解書、協議書及簽
    發二百萬元之支票一張，現場除自訴人與被告及丁○○外尚有李律師及事務員，
    完成該和解歷時約二小時，業據證人甲○○律師於本院及本院前審結證在卷。是
    自訴人依循法律途徑對被告訴訟，並經協調而雙方和解，甚為明顯。
  (2)丁○○於原審法院八十七年易字第七九六號妨害自由一案警訊時，警方依被告之
    告訴而訊問丁○○：你是否受一名女子丙○○○之託，替其處理債務問題？丁○○雖答稱：有的。然其於本院囑託臺東地方法院提訊時，則結證略稱：「是戊○○委託我的，我是聽乙○○提過，我再去問戊○○，戊○○說有這件事，戊○○
    說經濟有困難，委託我出面調解，四百多萬元債務是否能降低金額，之後才在台
    南市○○路一家律師事務所協調，寫和解書還二百萬元，開立戊○○兒子的支票
    ，：：：之後這二百萬元支票丙○○○也沒有拿到錢，（戊○○）還告我暴力討
    債，戊○○的用意是連這二百萬元都不想付。：：：當天是我先到戊○○家中，
    戊○○再找丙○○○過來，一起前往律師事務所，丙○○○當天她並不知道我到
    戊○○家中，是她到戊○○家中才知道，：：：當初是因為丙○○○並沒有委託
    我，是戊○○委託我出面的，而且丙○○○四百多萬元的債務也減到二百萬元，
    所以根本不可能由丙○○○來支付酬金」等語。參照證人乙○○（丁○○小孩之
    乾媽）於本院結證略稱：「我是有聽丙○○○說被人欠錢，我和丁○○聊天時有
    告訴他，然後丁○○說是不是叫戊○○，我說你怎麼知道，丁○○才說戊○○是
    他的朋友，但（丙○○○）並沒有委託丁○○出面處理」等語。以及丁○○出面
    處理之結果，丙○○○之債權不僅縮水一半以上，而且迄今還拿不到錢，顯見丁○○並未站在丙○○○一方，反而幫了戊○○不少忙，依上所述，固可證明丁○○曾為丙○○○向被告協商解決債務，但丁○○之所以出面，係自訴人丙○○○
    向臺灣臺南地方法院檢察署告訴戊○○詐欺，由原審法院以八十六年度易字第三
    五五九號判決被告人無罪，經丙○○○聲請檢察官上訴，在本院審理中，而丙○○○之友人乙○○（丁○○小孩之乾媽）知悉，認戊○○欺侮守寡之丙○○○，
    甚為不平，乙○○將此事告訴丁○○，而丁○○與戊○○亦屬舊識，始自告奮勇
    出面予以協調，並非受丙○○○之委託而出面，應可認定。又本件協調結果，被
    告減少債務二百五十餘萬元，丁○○自認有功於被告戊○○而要求被告支付丁○○酬勞，卻因丁○○與被告二人對酬勞金額認知之不同，雖於八十六年七月二十
    三日和解當日丁○○即自戊○○處取得酬金二十萬元，卻又於同年八月二十日向
    戊○○索款，戊○○再給予三十萬元，但丁○○仍不滿足，再於同年九月二日向
    戊○○索款，戊○○再給予十萬元。由於丁○○無度索取，致戊○○不堪其擾，
    而於八十六年九月十五日向警方告訴，此事業經被告戊○○及證人丁○○於本院
    前審供述甚明（參見本院前審八十八年十一月二十四日及同年十二月八日訊問筆
    錄），而被告答應給付丙○○○之二百萬元，事後亦因支票退票而未見支付，因
    此，證人丁○○所證稱：被告事後拒不付款，才提出誣告等語，尚非顯然無據。
  (3)自訴人丙○○○堅決否認有委託丁○○向戊○○討債，更未教唆其以暴力方法討
    債；證人丁○○亦為同樣之結證；而該二人被戊○○控告妨害自由一案，業經原
    審法院以八十七年度易字第七九六號判決無罪確定，有該判決書影本一紙附卷足
    憑。查目擊證人潘懋頡曾於原審法院審理八十七年度易字第七九六號丙○○○被
    訴妨害自由案件中證稱略謂：當時我放暑假去他（戊○○家）玩，當天（指八十
    六年七月二十三日）有七、八個人到戊○○家，他們表示是來向（應係「幫」字
    之誤載）一個姓廖的討債，至於他們說些什麼我沒有注意聽，他們坐在餐桌那邊
    ，但並沒有吵架，口氣也沒有很兇，也沒有發生肢體衝突，雙方大約談了一個多
    小時，對方拿了二十萬元（事後我問謝明哲才知道的）走了等語；又略稱：她（
    指丙○○○）有到戊○○家，但她是後來才來的，不是自己一人，和別人一起來
    的，那個人是丁○○，第一次來的人大約就有七、八個人，我看到時此七、八個
    人並沒有很兇，而丁○○他們來了之後，戊○○就叫我離開，至於拿了二十萬元
    的事是我表姐夫（指謝明哲）告訴我的等語（分別參見臺灣臺南地方法院檢察署
    八十六年度偵字第一三九五０號卷第五三頁反面、第五四頁；第六三頁反面）。
    經查證人潘懋頡係被告戊○○之媳婦之親戚，業經被告自承在卷（參見本院前審
    八十八年十二月二十八日審理筆錄），其證言當不會偏袒丁○○及丙○○○，然
    由上開證人潘懋頡證述內容以觀，並未提及被告丁○○、丙○○○二人對戊○○
    有何強暴或脅迫之言行。又原審法院審理該院八十七年度易字第七九六號丙○○○被訴妨害自由一案，曾就附卷證物錄音帶一捲，當庭勘驗結果，該錄音帶所載
    錄之聲音，其音質模糊，既無法辨識係屬何人之語音，且無法辨識其談話內容，
    自無證據價值，有該案卷第四十頁之勘驗筆錄可證。至另一證人謝明哲係該案告
    訴人戊○○之子，二人係屬至親，恐有相與附合之處，本即難以遽信，其於丙○○○被訴妨害自由案件中到庭所述關於被告丁○○出言脅迫告訴人戊○○之部分
    ，與前開證人潘懋頡證述之情節並不相符，自不可採，併此敘明。
  (4)證人即被告原被訴詐欺案之選任辯護人甲○○律師於本院及前審到庭結證略稱：
    「當初有件刑事詐欺案件上訴中，戊○○打電話來說他們要來寫和解書，是戊○○先到，然後一男一女（即丁○○與丙○○○）也來了，他們來的次序我忘了，
    但時間很接近。」、「我有聽戊○○說過那男的是替自訴人處理債務，我的感覺
    是那男的是在替女的處理事情」（參見本院前審八十八年十一月二十四日訊問筆
    錄）。然自訴人於同一庭訊中，對此立即表示，當時因不知律師事務所在那間，
    被告係走在前方帶路的等語。查雙方進入甲○○律師事務所之時間很接近，已經
    李律師證述明確，而李律師當時係被告之選任辯護人，進入李律師事務所時，由
    被告走在前頭帶路，自訴人與協調人走在後方，尚不能因而認定協調人即係自訴
    人所委託。至於證人甲○○所證「我有聽戊○○說過那男的是替自訴人處理債務
    ，我的感覺是那男的是在替女的處理事情」一節，乃證人傳聞或臆測之證據，不
    足採信。
  (5)如前所述，八十六年七月二十三日當天，被告戊○○及丁○○係先在被告家作初
    步協調後，隨即電約自訴人丙○○○一起到甲○○律師事務所寫和解書、協議書
    及在甲○○律師見證下，由被告戊○○簽發其子謝明哲名義之二百萬元支票一紙
    ，交由甲○○律師保管。乃被告戊○○竟於八十六年九月十五日向警方報案時，
    虛構事實，指述略稱：「丁○○自稱替丙○○○處理債務，而於八十六年七月二
    十三日前來我住處，：：：如果我不付新臺幣二十萬的話，要殺害我及家人，及
    放火燒我房屋，：：：我心中畏懼，拿新臺幣二十萬給丁○○，他才揚長而去」
    （應係相約同往甲○○律師事務所寫和解書，而非揚長而去）；「：：：殊不知
    丙○○○會叫兄弟至我住處要錢，恐嚇取財，令我畏懼」；「丁○○等人逼迫我
    簽立一張二百萬元支票，簽立之支票，係被逼迫威脅下簽立的」（應係在甲○○
    律師見證下，由被告戊○○簽發其子謝明哲名義之二百萬元支票一紙，而非係被
    逼迫威脅下簽立的）（以上見被告戊○○於八十六年九月十五日向警方報案之警
    訊筆錄）。姑不論被告戊○○虛構以上事實之用意，是否確如丁○○所稱係意圖
    賴債，但其顯然有捏造事實而誣告之故意及行為，應可認定。
三、查被告明知丁○○與其舊識，自訴人並未教唆丁○○向其催討債務，更無對之恐
    嚇及妨害自由之事實，竟意圖使丙○○○及丁○○受刑事處分，而向該管公務員
    即臺南市警察局第六分局，誣告丙○○○教唆丁○○於八十六年七月二十三日對
    之恐嚇及妨害自由，逼迫其立和解書及簽立二百萬元之支票一紙，核其所為，係
    犯刑法第一百六十九條第一項之誣告罪，而誣告罪之性質，直接受害者為國家，
    即妨害國家之審判事務，而於個人受害與誣告行為不生直接關係，其以一告訴行
    為誣告二人，僅成立一誣告罪。原審未予詳查，遽為被告無罪判決之諭知，尚嫌
    速斷，自訴人上訴意旨，指摘原判決不當，為有理由，自應由本院撤銷改判，以
    期適法。爰審酌被告犯罪之動機、目的、手段及被害人所受之損害等一切情狀，
    量處如主文所示之刑，以資懲儆。
據上論結，應依刑事訴訟法第三百六十九條第一項前段、第三百六十四條、第三百四
十三條、第二百九十九條第一項前段，刑法第一百六十九條第一項，判決如主文。
中    華    民    國      九十一      年      七      月      九        日
                                  臺灣高等法院臺南分院刑事第五庭
                                      審判長法官  鄭    文    肅
                                            法官  王    浦    傑
                                            法官  黃    三    哲
右正本證明與原本無異。
如不服本判決，應於判決送達後十日內向本院提出上訴狀，其未敘述理由者並應於提
出上訴狀後十日內向本院補提理由書（應附繕本)。
                                      法院書記官  嚴    巧    花
中    華    民    國      九十一      年      七      月      十        日
附錄法條：
刑法第一百六十九條第一項：意圖他人受刑事或懲戒處分，向該管公務員誣告者，處
                          七年以下有期徒刑。
